【裁判字號】    99,簡上,164
【裁判日期】    990629
【裁判案由】    塗銷所有權移轉登記
【裁判全文】
臺灣高雄地方法院民事判決             99年度簡上字第164號
上  訴  人  聯邦商業銀行股份有限公司
法定代理人  甲○○
訴訟代理人  丙○○
            乙○○
被 上訴 人  戊○○
兼
訴訟代理人  丁○○
上列當事人間請求塗銷所有權移轉登記事件，上訴人對於本院岡
山雄簡易庭民國99年3 月12日所為第一審簡易判決（98年度岡簡
字第449 號）提起上訴，經本院於99年6 月14日言詞辯論終結，
判決如下：
    主  文
上訴駁回。
第二審訴訟費用由上訴人負擔。
    事 實 及 理 由
一、上訴人主張：
  (一)被上訴人丁○○（下稱丁○○）向上訴人申請信用卡使用，
    使用信用卡期間，累積尚欠消費款債務新台幣（下同）71,9
    39元（下稱系爭債權）。詎丁○○於民國95年12月5 日，將
    所有坐落高雄縣梓官鄉○○段82號土地，及其上同段329 建
    號即門牌號碼高雄縣梓官鄉○○路113 巷107 之3 號房屋（
    下稱系爭房地），以贈與為原因，移轉登記予母親即被上訴
    人戊○○（下稱戊○○）名下，顯有害及上訴人之債權。為
    此，爰依民法第244 條第1 項、第4 項規定，提起本件訴訟
    。並聲明：(1)被上訴人間就系爭房地所為之所有權贈與債權
    行為及移轉物權行為，均應予撤銷。(2)戊○○就系爭房地所
    為之所有權移轉登記，應予塗銷。
  (二)上訴人因原審判決全部敗訴，而提起上訴，除援用原審之主
    張及陳述外，並於本院補稱：(1)丁○○迄95年12月止，積欠
    信用卡債務計90,949元，而於96年8 月21日，向上訴人申請
    分48期攤還，上訴人為利於帳務處理，始將欠款改分48期入
    帳；是原審認丁○○於96年9 月間已全數清償信用卡債務，
    與事實不符。(2)系爭債權於系爭房地贈與移轉登記時，即已
    存在，是原審以系爭債權係於被上訴人間移轉系爭房地所有
    權後始發生，不能溯及行使撤銷權為由，判決上訴人敗訴，
    認事用法有所違誤。
  (三)爰於本院聲明：(1)原判決廢棄。(2)被上訴人間就系爭房地所
    為之所有權贈與債權行為及移轉物權行為，均應予撤銷。戊
    ○○就系爭房地所為之所有權移轉登記，應予塗銷。
二、被上訴人則以：
  (一)系爭房地實際上係戊○○出資購買，將之登記為丁○○名義
    ，然因丁○○不會理財，戊○○將系爭房地要回，始於95年
    12月間移轉登記為戊○○所有；且丁○○如欲脫產，不可能
    於96年8 月間與上訴人達成分期還款協議，並履行部分分期
    款項。又丁○○任職中鴻鋼鐵股份有限公司（下稱中鴻鋼鐵
    公司），每月薪資收入約4 、5 萬元，並非無資力。
  (二)嗣經原審判決上訴人全部敗訴，因上訴人提起本件上訴，而
    援用原審之主張及陳述等語。並聲明：上訴駁回。
三、兩造不爭執之事項及簡化之爭點為：
  (一)兩造不爭執事項：
  1.丁○○向上訴人請領信用卡使用，積欠信用卡債務71,939
    元。
  2.系爭房地本為丁○○所有，於95年12月5 日以贈與為原因，
    移轉登記為戊○○所有。
  (二)兩造爭執事項：
    上訴人依民法第244 條第1 項、第4 項規定，請求撤銷被上
    訴人間就系爭房地所為贈與行為及所有權移轉物權行為，並
    塗銷所有權移轉登記，有無理由？
四、前揭不爭執事項，業據上訴人提出信用卡申請書、約定條款
    、消費歷史帳單1 份、系爭房地土地、建物登記謄本1 份、
    異動索引1 份（見原審卷第8 至31頁）等為證，並有高雄縣
    岡山地政事務所98年12月9 日岡所一字第0980012753號函暨
    所附所有權移轉登記文件影本1 份（見原審卷第36至47頁）
    附卷可稽，固堪認為真實。茲就本院得心證之理由如下：
  (一)「按債務人所為之無償行為，有害及債權者，債權人得聲請
    法院撤銷之，民法第244 條第1 項定有明文。是否有害及債
    權，以債務人行為時定之，故有害於債權之事實，須於行為
    時存在，苟於行為時有其他足以清償債務之財產，縱日後債
    務人財產減少，仍不構成詐害行為」（最高法法90年度台上
    字第2194號判決要旨參照）。又就撤銷權制度之沿革言，撤
    銷權之行使乃以保全債務人之共同擔保，即責任財產為目的
    ，茍其責任財產尚足清償債務，債權之擔保即無欠缺，茲如
    不以債務人之無資力為要件，顯係逾越撤銷權制度之原有機
    能；且就實質意義言，行使撤銷權之目的，在使債務人之責
    任財產回復詐害行為發生以前之原狀，撤銷權人對於保全所
    得債務人之財產，並無優先受償之權利；足見撤銷權之行使
    ，實以維護債權之共同擔保為目的，並非為確保特定債權之
    直接履行，是撤銷權之成立應以債務人陷於無資力為必要。
    要言之，有害於債權之事實，須於行為時存在，且於債權人
    行使撤銷權時，債務人處於無資力之狀態，是債務人於行為
    時，如尚有資力清償債務，縱其結果，致債務人之財產日形
    減少，仍不得撤銷之。
  (二)查，丁○○於96年8 月21日與上訴人成立協商，就當時所欠
    消費款95,801元，達成「98年8 月27日前繳交頭期款3,400
    元，餘款92,401元分48期攤還」，每期約清償2,000 元之協
    議（下稱系爭協議），而丁○○依約繳付至97年12月間止，
    計清償16期分期款項乙節，有上訴人提出之「信用卡誠意理
    債專案」申請書1 份及歷史帳單1 份（見原審卷第84至87頁
    ）可考，堪認上訴人與丁○○達成系爭協議時，並不考量丁
    ○○之前的財產狀況或處分行為，倘參諸丁○○亦依協議請
    償16期，合計佔全部期數1/3 以觀，已難謂丁○○前此所為
    財產之處分，有何詐害上訴人債權之情事。是丁○○雖於95
    年12月5 日以贈與為原因，將系爭房地移轉登記為戊○○所
    有，然依前開所述，應認系爭房地移轉登記行為，未害及系
    爭債權。此外，參以丁○○依系爭協議繳付16期分期款項，
    直至98年1 月始未履行乙節，亦徵系爭房地所有權移轉登記
    時，丁○○仍有足以清償系爭債權之資力，自無所謂「有害
    及債權」之情事。次查，丁○○現任職中鴻鋼鐵公司，每月
    薪資約4 、5 萬元，此為上訴人所不爭執；是上訴人亦得依
    法強制執行丁○○之薪資所得，而以系爭債權數額僅為71,9
    39元觀之，尤難謂丁○○係處於無資力之狀態。
  (三)準上而論，丁○○雖於95年12月5 日以贈與為原因，將系爭
    房地所有權移轉登記為戊○○所有，惟丁○○於系爭房地移
    轉登記行為時及上訴人行使撤銷權時，既均非處於無資力之
    狀態，且系爭房地移轉行為亦未害及系爭債權，即與民法第
    244 條第1 項撤銷權之構成要件不符。從而，上訴人主張丁
    ○○以贈與為原因，將系爭房地移轉登記予戊○○，有害及
    系爭債權云云，即屬無據。
五、綜上所述，上訴人依第244 條第1 項、第4 項規定，請求被
    上訴人間就系爭房地所為之所有權贈與債權行為及移轉物權
    行為，均應予撤銷；戊○○就系爭房地所為之所有權移轉登
    記，應予塗銷，為無理由，應予駁回。原審為上訴人敗訴判
    決之理由雖有不同，惟結果並無二致，仍應予以維持。上訴
    意旨指摘原判決不當，求予廢棄改判，為無理由，應予駁回
    。
六、本件事證已臻明確，兩造其餘攻擊防禦方法，核與判決結果
    無影響，爰不逐一論述，併此敘明。
七、據上論結，本件上訴為無理由，依民事訴訟法第436 條之1
    第3 項、第449 條、第78條，判決如主文。
中    華    民    國    99    年     6    月    29    日
                  民事第五庭  審判長法  官  李昭彥
                                    法  官  李育信
                                    法  官  洪榮家
以上正本證明與原本無異。
本件不得上訴。
中    華    民    國    99    年     6    月    29    日
                                    書記官  胡美儀

司法院資訊處製作；財團法人民間司法改革基金會備份。
